【裁判字號】    99,上易,814
【裁判日期】    990525
【裁判案由】    詐欺
【裁判全文】
臺灣高等法院刑事判決                 99年度上易字第814號
上  訴  人  臺灣桃園地方法院檢察署檢察官
被      告  甲○○
            乙○○
上列上訴人因被告詐欺案件，不服臺灣桃園地方法院99年度易字
第4號，中華民國99年2月26日第一審判決（聲請簡易判決處刑案
號：臺灣桃園地方法院檢察署98年度偵字第17682號），提起上
訴，本院判決如下：
    主  文
上訴駁回。
    理  由
一、聲請簡易判決處刑意旨略以：被告乙○○係「威廣廣告有限
    公司」（下稱威廣公司）名義負責人，被告甲○○則係威廣
    公司實際負責人。被告甲○○、乙○○2人明知威廣公司財
    務困難，竟基於意圖為自己不法所有之犯意聯絡，自民國96
    年8月間某日起至同年12月間某日止，接續在丙○○位於臺
    北市○○區○○路2段383號3樓公司內，及威廣公司位於桃
    園縣桃園市○○○路○段6號9樓之3之辦公室內，向丙○○借
    款共計新臺幣（下同）575萬元，被告甲○○先後持威廣公
    司名義簽發之支票共8張以為擔保，惟上開支票屆期均不獲
    兌現，被告甲○○、乙○○2人又避不見面，丙○○始知受
    騙。因認被告甲○○、乙○○2人共同涉犯刑法第339條第1
    項之詐欺取財罪嫌云云。
二、按犯罪事實應依證據認定之，無證據不得認定其犯罪事實，
    刑事訴訟法第154條第2項定有明文。又犯罪事實之認定，應
    憑真實之證據，倘證據是否真實尚欠明確，自難以擬制推測
    之方法，為其判斷之基礎；而認定犯罪事實之證據係指足以
    認定被告確有犯罪行為之積極證據而言，該項證據自須適合
    於被告犯罪事實之認定，始得採為斷罪資料（最高法院53年
    台上字第656號、29年上字第3105號判例參照）。且被害人
    與一般證人不同，其與被告處於相反之立場，其陳述之目的
    ，在使被告受刑事訴追處罰，內容未必完全真實，證明力自
    較一般證人之陳述薄弱。故被害人縱立於證人地位而為指證
    及陳述，且其指證、陳述無瑕疵可指，仍不得作為有罪判決
    之唯一證據，應調查其他證據以察其是否與事實相符，亦即
    仍須有補強證據以擔保其指證、陳述之真實性，始得採為斷
    罪之依據（最高法院94年度台上字第3326號判決參照）。
三、聲請簡易判決意旨認被告甲○○、乙○○2人涉有詐欺罪嫌
    ，無非係以：證人丙○○之證言、威廣公司歷年票據信用往
    來紀錄、威廣公司變更登記資料表、被告甲○○所簽發之前
    揭支票影本8張、匯款單8張等（見偵查卷第28頁至第34頁）
    ，為其主要論據。
四、訊據被告乙○○坦承其為威廣公司之名義負責人；被告甲○○亦坦承其為威廣公司之實際經營者，並有持前揭支票向丙○○借款等情。惟被告甲○○、乙○○2人均堅決否認有詐
    欺犯行。被告乙○○辯稱：我對威廣公司僅有出資，並掛
    名擔任負責人，公司之經營都是甲○○處理，我並未參與前
    開借款。被告甲○○則辯稱：威廣公司與丙○○很早以前
    即有生意往來，因威廣公司經營要先支付租金，之後才向客
    戶收款，故我從94年間起即向丙○○借款供威廣公司週轉使
    用，再將向客戶收得之款項清償借款，且伊向丙○○借款，
    都有支付每月百分之2.5之利息，之前借款均有按時清償，
    嗣因威廣公司遭仟達廣告公司倒債八千多萬元，且在承作家
    樂福賣場的廣告案裡，亦被該賣場延遲付款，雖向該賣場之
    40多家分店催款，但都沒有結果，終因無法週轉，始無力清
    償借款，我無詐騙之意圖。且威廣公司無力清償借款後，對
    其客戶安泰人壽保險股份有限公司尚有最後一季之應收款60
    餘萬元，有應丙○○之要求，威廣公司有將該債權轉讓予丙○○所經營之連發廣告實業有限公司等語。
四、經查：
（一）按刑法第339條第1項之詐欺罪，必須行為人自始基於不法
      所有之意圖，以客觀上足以使人陷於錯誤之手段，欺矇被
      害人使之交付財物，始足當之。若所使用之手段在客觀上
      不足以使人陷於錯誤，依最高法院46年度台上字第260號
      判例意旨，即不得以詐欺罪相繩。至於民事關係當事人間
      ，債務人若有未依約定之債務本旨履行者，於社會一般交
      易經驗上原因非一，舉凡因不可歸責於己之事由致不能給
      付，或因合法主張抗辯事由而拒絕給付，或因財產、信用
      狀況緊縮而無力給付，甚至於債之關係成立後，始另起惡
      意遲延給付，皆有可能，非必出於自始無意給付之財產犯
      罪一端。而刑事被告依法不負自證無罪之義務，若別無足
      以證明被告自始意圖不法所有之積極證據，縱使其就所負
      債務惡意違約不為履行，仍僅為民事上之糾紛，要難違反
      刑事訴訟法第154條之規定，以單純債務不履行之狀態，
      推定被告自始具有不法所有之詐欺意圖，而轉令其提出有
      利於己之反證。
（二）威廣公司因業務龐大，需要高額之週轉金，被告甲○○在
      多年前，即已開始向丙○○借款供公司週轉。本件確係由
      被告甲○○出面持前揭8張已簽發完成之支票（影本見偵
      查卷第28頁至第31頁）向丙○○借款等情，此業據告訴人
      即證人丙○○證稱：我所經營之連發廣告實業有限公司與
      威廣公司都是經營戶外大型廣告製作和租賃業務之同行，
      彼此並有生意上之往來，因威廣公司業務龐大，有幾十個
      員工，客戶包括家樂福、IKEA、特力屋等賣場之廣告及桃
      竹苗地區很多建設公司之銷售廣告，都是威廣公司承作，
      威廣公司之年營業額約有2億元，需要高額之週轉金，以
      便支付租金及工程費，被告甲○○約在將近10年前，即已
      開始向我借款供威廣公司週轉使用，之前借款都有支付利
      息月息一分到一分半，並有如期清償。本件係由被告甲○○出面持前揭8張支票，仍表示因威廣公司週轉所需，而
      向我借款等語（見原審98年11月30日訊問筆錄、98年12月
      21日訊問筆錄、99年2月1日審判筆錄）；並有威廣公司於
      94年度、95年度營業收入分別為150,372,012元、155,661
      ,144元之94年度營利事業所得稅結算申報書、95年度財務
      簽證報告書附卷可稽。
（二）再者，威廣公司對其客戶安泰人壽保險股份有限公司尚有
      最後一季之應收款債權676,427元，應丙○○之要求，於
      96年12月19日將該債權轉讓予丙○○所經營之連發廣告實
      業有限公司乙節，亦據告訴人即證人丙○○陳述無訛（見
      本院98年12月21日訊間筆錄），且有讓渡協議書及轉讓同
      意書在卷可憑（見原審第2859號卷第22頁、第23頁）。
（三）又威廣公司有遭其他公司倒債，亦有金額高達950餘萬元
      ，分別由源豐廣告有限公司、鈞采國際有限公司、仟達廣
      告企業有限公司等公司所簽發支付威廣公司廣告費，但屆
      期前開公司簽發未獲兌現之退票支票影本共14張在卷可佐
      （見原審第2859號卷第56頁、第60頁）。
（四）由上可見，威廣公司96年之前確有對外正常營業，尚非是
      以虛設行號蓄意詐欺之可比擬，被告甲○○因威廣公司未
      擁有足夠之營運資金，先向丙○○借款以供公司營運所需
      ，並預期於嗣後取得營業收入後，再行清償借款，嗣因威
      廣公司遭其他公司欠債未還致週轉不靈，而無力繼續經營
      ，終至不能如期清償向告訴人丙○○借款，被告甲○○之
      辯解，尚可採信。按公司行號之營運，未必擁有相當足夠
      之資金，公司為賺取利潤並持續營運，咸以簽發遠期票據
      向外借款供週轉之方式，俾能持續經營，並於支票到期前
      取得營運收入，以清償先前之借款，為一般公司行號常見
      之營運型態。故被告甲○○以威廣公司週轉之需，以通常
      方式，而向丙○○借款，難認被告甲○○有不法意圖，且
      彼此金錢往來多年，亦難認有以不法手段誤導丙○○之判
      斷，顯見丙○○貸與金錢，尚無陷於錯誤之可言。
（五）至被告乙○○僅係威廣公司之掛名之名義負責人，本件確
      係由被告甲○○出面拿威廣公司支票借款乙節，復據證人
      即告訴人丙○○於檢察官偵查中證述明確（見他字卷第84
      頁）。此亦難僅以被告乙○○係威廣公司之名義負責人，
      即遽認定被告乙○○有不法所有之意圖及施用詐術。
（六）又威廣公司嗣因積欠龐大債務，無力繼續經營後，被告甲○○、乙○○2人固未正面積極處理債務，而避債他處，
      惟此亦僅係被告甲○○、乙○○2人面臨龐大債務下，所
      選擇之處理方式，尚難以此推論被告甲○○、乙○○2人
      於被告甲○○出面借款之初即有詐欺之意圖。
（七）再者，被告甲○○因係威廣公司之借款保證人，致遭其他
      債權人聲請拍賣被告甲○○所有桃園縣桃園市○○○街17
      7巷2號之房屋及基地，該房地於98年7月10日經案外人陳
      學榮拍定買受（見原審卷第52頁至第55頁所附之上開房屋
      及土地之登記謄本）。惟此乃其他債權人因行使債權求償
      之結果，尤難憑此遽指被告甲○○出面借款之初即有詐欺
      之意圖。
（七）綜上情節，足認被告甲○○係為使威廣公司能持續經營之
      情況下，為籌集營運資金，並期待嗣後可得之營業收入得
      以清償借款，而出面以公司支票向丙○○借款週轉，尚屬
      正常之營運方式，難因嗣後未渡過財務難關，致無力繼續
      經營，而未能清償本件借款，且被告甲○○因係威廣公司
      而與告訴人金錢往來已久，尚難遽認被告甲○○、乙○○
      2人於被告甲○○向丙○○為本件借款之初即有不法所有
      之詐欺犯意及施用詐術。此外，復查無其他積極證據，足
      資證明被告甲○○、乙○○2人有詐欺犯行，不能證明被
      告甲○○、乙○○2人犯罪。
五、原判決以不能證明被告甲○○、乙○○2人犯罪，而為被告
    甲○○、乙○○2人無罪之諭知，並無不合。檢察官上訴意
    旨仍執前詞認被告甲○○、乙○○2人構成犯罪，而指摘原
    判決不當。本院認為無理由，應予駁回。
據上論斷，應依刑事訴訟法第368條，判決如主文。
本案經檢察官曾忠己到庭執行職務。
中    華    民    國    99    年    5     月    25    日
                  刑事第一庭審判長法  官  葉騰瑞
                                  法  官  莊明彰
                                  法  官  王炳梁
以上正本證明與原本無異。
不得上訴。
                                  書記官  陳佳伶
中    華    民    國    99    年    5     月    25    日

司法院資訊處製作；財團法人民間司法改革基金會備份。
